【裁判字號】    99,保險,20
【裁判日期】    990519
【裁判案由】    給付保險金
【裁判全文】
臺灣臺北地方法院民事判決              99年度保險字第20號
原      告  乙○○
訴訟代理人  洪耀臨律師
被      告  新光人壽保險股份有限公司
法定代理人  甲○○
訴訟代理人  丙○○
上列當事人間給付保險金事件，本院於民國99年5 月3 日言詞辯
論終結，判決如下：
    主      文
被告應給付原告新臺幣貳佰萬元及自民國九十七年十一月四日起
至清償日止按年息百分之十計算之利息。
訴訟費用由被告負擔。
本判決第一項如原告以新臺幣陸拾陸萬元供擔保後，得假執行；
如被告以新臺幣貳佰萬元供擔保後，得免假執行。
    事實及理由
一、原告起訴主張：其任職於台灣銀行股份有限公司之高雄加工
    出口區分行期間，曾以母親陳姚月為被保險人（身分證統一
    編號：Ｚ000000000）向被告投保企業團體意外保險（保險單
    號碼為00000000），要保單位為台灣銀行股份有限公司、保
    險金額新臺幣（下同）200 萬元，受益人為原告。嗣被保險
    人於民國96年5 月9 日清晨在高雄市○○路及和平路口28號
    附近之和平路上發生車禍，經送往高雄市阮外科醫院急救，
    而因車禍撞擊被保險人腹部及雙腿，造成其左股骨粉碎性骨
    折、右脛骨粉碎骨折及腹瀉、腸破裂、腹膜炎等傷勢。被保
    險人復於96年5 月14日轉往高雄榮民總醫院治療，經於96年
    5 月15日先由盧逸超醫師進行左股骨復位內固定及右脛骨外
    固定手術，治療期間不斷腹瀉；後於96年5 月22日因車禍造
    成乙狀結腸憩室發炎破裂併腹膜炎，經送急救至加護病房，
    一度發出病危通知，由金台明醫師進行「前位切除人工造
    手術」、96年6 月1 日進行「清瘡術」；於96年6 月11日再
    由骨科醫師盧逸超醫師進行右脛骨外固定移除，行開放式復
    位內固定手術；於96年6 月26日由金台明醫師進行清瘡手術
    、96年7 月2 日進行清瘡手術併傷口縫合，被保險人並於96
    年7 月10日出院。又因為人工造接合，被保險人再於97年
    1 月9 日再度至高雄榮民總醫院住院，由金台明醫師於97年
    1 月11日進行人工腸造關閉手術，術後因吻合處滲漏無法
    癒合，遂於97年2 月20日進行左半結腸切除手術，惟術後仍
    因吻合處滲漏，故於97年3 月12日進行人工腸造手術、97
    年3 月19日行清瘡手術，惟最終仍引發敗血症，導致被保險
    人陳姚月心肺衰竭，並於97年5 月20日死亡。詎料，原告於
    97年6 月12日填具保險金給付申請書向被告請領意外死亡保
    險金理賠，被告竟遲至97年11月3 日始以97新壽理賠字第03
    95號函復知原告，因被保險人發生意外事故日起至死亡日止
    ，期間已逾180 日，故歉難給付保險金之情，惟依被告於被
    保險人發生保險事故時修正後之有效保單條款第6 條第1 項
    規定，縱認本件被保險人死亡已逾180 日期間，但本件被保
    險人死亡之結果與發生車禍所受意外事故間，顯具有相當因
    果關係，此業經主治醫師金台明復函華山產物保險公司（強
    制責任險部分、業經理賠在案），明確認定被保險人最終之
    死亡結果與發生車禍所意外事故，具有因果關係，是被告以
    修正前不再適用之保單條款，做為拒絕理賠之依據，有違保
    險企誠信原則且拒賠理由至為不當。為此，爰依兩造間保險
    契約之法律，並依保險法第34條規定，請求被告給付保險金
    等語。並聲明：
    (一)被告應給付原告200 萬元，及自民國97年11月4 日起至清
      償日止，按年息10％計算之利息。
    (二)願供擔保，以代釋明，請准宣告假執行。
二、被告則以：依「新光人壽團體傷害保險」保單條款第5 條、
    第6 條及第20條規定，原告欲向被告申領意外身故保險金，
    除應證明被保險人之死亡係因「外來性」、「突發性」、「
    不可預測性」之意外傷害事故所致，亦應檢具相關證明文件
    ，始符合申領保險金之要件。惟經被告調閱被保險陳姚月於
    車禍事故發生日所前往阮綜合醫院之急診記錄，得知該急診
    紀錄上僅載脛骨骨折，並無腹部受創之記載；且依高雄榮民
    總醫院於97年5 月20日所開立之死亡證明書之記載「甲、心
    肺衰竭，乙、疑敗血症，丙、乙狀結腸憩室炎穿孔」等情，
    其死亡方式為自然死或病死；復再依據高雄榮民總醫院之病
    歷資料查詢函覆表之記載「…雖然車禍並非直接撞擊腹部，
    但由病程看來，因車禍的骨折並接受手術造成身體血流動力
    學及創傷壓力變化導致已存在之憩室發炎破裂引起膜炎。」
    等情，亦可得知被保險人於車禍發生即有憩室炎之症狀，其
    死亡原因係因自身內發原因，引敗血症導致心肺衰竭而死亡
    ，核與系爭團體保險契約條款所定「非由疾病引起」之外來
    、突發事故有違，自非屬團體保險契所約定意外傷害事故範
    圍。又被保險人車禍發生日期為96年5 月9 日，其身故日為
    97年5 月20日，該期間已逾系爭保單條款所定自意外傷害發
    生日起180 天以內死亡之要件，故原告之請求，已不符系爭
    保險契約條款之約定，被告並無給付保險金之責任。且一般
    保險商品之設計，係基於機率理論及大數法則，事先均經主
    管機關核許，被告既依約契約約定拒絕原告索賠，尚無悖誠
    信原則，而保險契約本含射倖性質，更無違對價衡平。從而
    ，被保險人之死亡難認係意外所致，且事故至死亡日亦已逾
    180 日，被告自無給付保險金之義務，遑論有給付遲延等語
    ，資為抗辯。並聲明：原告之訴駁回；如受不利判決，願供
    擔保請准宣告免為假執行。
三、兩造不爭執之事實：
    (一)原告任職於臺灣銀行股份有限公司高雄加工出口區分行。
      臺灣銀行職工福利委員會與被告公司辦理員工及眷屬團體
      保險，由臺灣銀行為要保人，原告則以其母親即訴外人陳
      姚月為被保險人參加該團體定期保險（保單號碼：000000
      00），意外險部分保險金額200 萬元，受益人載明為原告
      ，有效期間為96年3 月1 日起至97年2 月28日止（見原證
      1、2及被告98年10月20日陳報狀第3頁）。
    (二)被保險人陳姚月於民國96年5 月9 日清晨於高雄市○○路
      與和平路口28號附近發生車禍意外事故，經送往阮綜合醫
      院急診、住院（住院日期為96年5 月9 日至96年5 月14日
      ），該院診斷結果為左側股骨骨折、右側脛骨近端骨折及
      高血壓；嗣於96年5 月14日轉往行政院國軍退除役官兵輔
      導委員會高雄榮民總醫院（以下稱高雄榮民總醫院）住院
      治療，於96年5 月15日進行骨折手術，96年5 月22日進行
      前位切除併人工造術，96年6 月1 日、96年6 月26日進
      行清瘡術，於96年7 月2 日進行清瘡術併傷口縫合，於96
      年7 月10日出院，後於97年5 月20日死亡，高雄榮民總醫
      院出具之死亡證明書記載陳姚月直接引起死亡之疾病或傷
      害為心肺衰竭，先行原因則疑係乙狀結腸憩室炎穿孔引發
      敗血症（見原證2、3、7）。
    (三)原告於97年6 月12日填具保險金給付申請書向被告請領保
      險金200 萬元，被告則於同年11月3 日以（97）新壽理賠
      字第0395號函表示，被保險人之死亡不符合企業團體意外
      保險條款所約定之「意外傷害事故」，且自事故發生至死
      亡日已逾180 日而拒絕理賠（見原證4、5）。
    (四)行政院國軍退除役官兵輔導委員會高雄榮民總醫院於97年
      12月15日以原證7 之「病歷資料查詢函覆表」函覆訴外人
      華山產物保險公司稱被保險人最終之死亡結果與系爭車禍
      意外事故間具有間接因果關係。
四、本件兩造爭執之要旨：
    訴外人陳姚月死亡之結果，與其於96年5 月9 日所發生之車
    禍意外事故間是否具有因果關係？原告得否請求被告給付意
    外身故保險金200 萬元？
五、得心證之理由：
    (一)按當事人主張有利於己之事實者，就其事實有舉證之責
      任，民事訴訟法第277條定有明文。再按民事訴訟如係由
      原告主張權利者，應先由原告負舉證之責，若原告先不能
      舉證，以證實自己主張之事實為真實，則被告就其抗辯事
      實即令不能舉證，或其所舉證據尚有疵累，亦應駁回原告
      之請求。（最高法院著有17年上字第917號判例可資參照
      ）。依被告團體傷害保險保險單條款97年11月4日修正後
      第6條第1項之約定「被保險人於本契約有效期間內遭受第
      五條約定的意外傷害事故，自意外傷害事故發生日起一百
      八十日以內致成死亡者，本公司按該被保險人保險金額給
      付身故保險金。但超過一百八十日死亡者，受益人若能證
      明被保險人死亡與該意外傷害事故具有因果關係者，不在
      此限」（本院98年度審保險字第95號卷，下簡稱審保險卷
      ，第15頁）。從而，本件原告主張被保險人係意外傷害事
      故身亡，自應對該事實負舉證責任。
    (二)依前開保險單條款第5條第2項之約定「前項所稱意外傷害
      事故，指非由疾病引起之外來突發事故」，被告雖抗辯「
      依被保險人陳姚月車禍事故發生日所前往阮綜合醫院之急
      診紀錄，僅記載脛骨骨折，並無腹部受創之記載；依行政
      院國軍退除役官兵輔導委員會高雄榮民總醫院97年5月20
      日所開立之死亡證明書記載，被保險人陳姚月死亡原因為
      ：乙狀結腸憩室炎穿孔、疑敗血症、心肺衰竭，死亡方式
      為自然死或病死；另據原告所提之原證七即行政院國軍退
      除役官兵輔導委員會高雄榮民總醫院病歷資料查詢函覆表
      ，於第五行後段亦載明，被保險人於車禍發生前即有憩室
      炎之症狀」，認被保險人死亡之原因係疾病所致云云（見
      本院審保險卷第58、59頁）。惟查：
      1.兩造皆不爭執被保險人陳姚月於96年5月9日清晨在高雄
        市○○路及和平路口28號附近發生車禍，經送往阮綜合
        醫院急診、住院（住院日期為96年5月9日至96年5月14
        日），該院診斷結果為左側股骨骨折、右側脛骨近端骨
        折及高血壓；嗣於96年5月14日轉往行政院國軍退除役
        官兵輔導委員會高雄榮民總醫院（以下稱高雄榮民總醫
        院）住院治療，於96年5月15日進行骨折手術，96年5月
        22日進行前位切除併人工造術，96年6月1日、96 年6
        月26日進行清瘡術之事實，該事實足信為真實。
      2.被告提出阮綜合醫療社團法人阮綜合醫院病歷摘要固於
        96年5月9日門診診斷記載「左側股骨骨折」、96年5月9
        日至96年5月14日住院診斷記載「左側股骨骨折、脛骨
        近端骨折」（本院審保險卷第61頁）；原告提出高雄榮
        民總醫院96年7月30日開立之診斷證明書載「於96.5.14
        -96.7.10住院期間行內固定術，右膝內翻變形，有可能
        影響日後功能」（本院審保險卷第9頁），均無乙狀結
        腸憩室炎之記載。惟97年6月6日高雄榮民總醫院診斷證
        明書記載「因車禍骨折於96.5.14入院，住院期間，因
        車禍影響造成乙狀結腸憩室炎延遲破裂，併發腹膜炎，
        於96.5.22行前位切除併人工造術，... 」，可見被
        保險人乙狀結腸憩室炎與車禍及被保險人死亡之結果均
        有關係。
      3.依高雄榮民總醫院被保險人之診斷醫師金台明覆稱：「
        一、被害人於96.5.9車禍，96.5.15在本院接受骨折手
        術，96.5.20開始有腹脹及腹痛，96.5.22會診大腸直腸
        外科後診斷腸穿孔，接受急診剖腹探查術，發現乙狀結
        腸憩室炎破裂，併腹膜炎，雖然車禍並非直接撞擊腹部
        ，但由病程來看，因車禍的骨折並接受手術，造成身體
        血液動力學及創傷壓力變化導致已存在之憩室發炎破裂
        ，引起腹膜炎，其間接因果關係應該是存在的。二、陳
        君之直接死亡原因是結腸術後敗血症，但如上述因車禍
        間接造成結腸之病變是有關係的。三、97.6.6診斷證明
        書所載陳君之死亡原因即為死亡證明書所載之死亡原因
        （敗血症），而敗血症是因乙狀結腸憩室炎穿孔後一系
        列變化造成之結果，而乙狀結腸憩室炎會造成穿孔如一
        之所述，與車禍有間接關係」，此有行政院國軍退除役
        官兵輔導委員會高雄榮民總醫院病歷資料查詢函覆表在
        卷可參（本院審保險卷第19頁），可見被保險人乙狀結
        腸憩室固於車禍前存在，但尚無憩室炎，被告抗辯被保
        險人車禍前乙狀結腸即有憩室炎為不可採。再者，如無
        該車禍，被保險人即無須接受手術，亦不致乙狀結腸憩
        室發炎破裂，引起腹膜炎，而導致死亡之結果，即非由
        疾病引起之事故，當符合前開保險單條款第5條第2項「
        外來突發事故」。
      4.原告既已舉證被保險人死亡乃因車禍而非疾病所致，被
        告未提出其他證據用以證明本件被保險人死亡乃疾病所
        致，原告請求被告給付保險金，即屬有理，應予准許。
        又按「保險人應於要保人或被保險人交齊證明文件後，
        於約定期限內給付賠償金額。無約定期限者，應於接到
        通知後十五日內給付之」、「保險人因可歸責於自己之
        事由致未在前項規定期限內為給付者，應給付遲延利息
        年利一分」保險法第34條第1項、第2項分別定有明文。
        原告主張其於97年6月12日向被告請求給付意外死亡保
        險金理賠，詎被告公司至97年11月3日始覆知不予理賠
        ，故依前開規定，原告請求被告自97年11月4日起至清
        償日止按年息百分之十計算之遲延利息為有理由。
六、假執行宣告：
    兩造分別陳明願供擔保，聲請宣告假執行及免假執行，經核
    兩造之聲請均合於法律規定，爰分別酌定相當之擔保金額宣
    告之。
七、本件為判決之基礎已臻明確，兩造其餘之陳述及所提其他證
    據，經本院斟酌後，認為均於判決之結果無影響，自無庸逐
    一論述，併此敘明。
八、據上論結，本件原告之訴為有理由，依民事訴訟法第78條、
    第390條第2項、第392條，判決如主文。
中    華    民    國    99    年    5     月   19    日
                  民事第四庭    法  官  趙子榮
以上正本係照原本作成。
如對本判決上訴，須於判決送達後二十日之不變期間內，向本院
提出上訴狀。
中    華    民    國    99    年    5     月   19    日
                                書記官  謝榕芝

司法院資訊處製作；財團法人民間司法改革基金會備份。
